【裁判字號】    91,上易,104
【裁判日期】    920325
【裁判案由】    返還無權占有房屋
【裁判全文】
臺灣高等法院民事判決  九十一年度上易字第一０四號
    上  訴  人  戊  ○
    訴訟代理人  黃淑華律師
    被  上訴人  丁○○
                丙○○
                乙○○
                甲○○
    共      同
    訴訟代理人  謝清福律師
右當事人間請求返還無權占有房屋事件，上訴人對於中華民國九十年十二月六日臺灣
板橋地方法院八十五年訴字第三六九號第一審判決提起上訴，本院判決如左：
    主      文
上訴駁回。
第二審訴訟費用由上訴人負擔。
    事      實
甲、上訴人方面：
一、聲明：
  (一)原判決廢棄。
  (二)右廢棄部分，被上訴人林國仁應將門牌號碼台北縣新莊市○○路○段二一號及二
    三號兩棟本國式ＲＣ造二層樓房，遷讓交還上訴人；被上訴人丙○○、乙○○應
    將門牌號碼台北縣新莊市○○路○段二五號之本國式ＲＣ造二層樓房一棟，遷讓
    交還上訴人；被上訴人甲○○應將門牌號碼台北縣新莊市○○路○段二七號之本
    國式ＲＣ造二層樓房一棟，遷讓交還上訴人。
  (三)願供現金或土地銀行無記名可轉讓定期存單為擔保，請准宣告假執行。
二、陳述：除與原判決記載相同者外，補稱略以：
    系爭房屋所有權人為上訴人，詎訴外人即上訴人前夫陳春德未經其同意或授權，
    擅以其個人名義，分別出售系爭房屋及坐落基地予被上訴人，因被上訴人違反系
    爭買賣契約第十五條約定，不願繳交土地增值稅，曾以買賣契約為由向上訴人請
    求移轉系爭房屋，經法院以上訴人非買賣契約主體，亦不負授權人或表現代理之
    責為被上訴人敗訴確定在案，嗣後八十八年間被上訴人又本於委任關係訴請上訴
    人及陳春德移轉系爭房屋，仍受判決敗訴在案，被上訴人自係無權占有。至於上
    訴人若曾於刑事程序中表明「同意」陳春德出賣系爭房地，實乃因當時上訴人被
    訴刑事詐欺，為免擴大事端，所為違反本意之陳述，上訴人亦未同意交屋，縱認
    同意交屋，核係諉於當時情勢，同意在土地增值稅之負擔爭議釐清前暫借被上訴
    人使用，尚非為陳春德履行契約義務。另價金支票及印章係由陳春德保管，故對
    系爭支票提示兌現乙節，上訴人並不清楚，乃上訴人一直負擔地價稅、房屋稅，
    故為免無法使用、收益系爭建物之損失擴大，爰亦本於民法四百七十條之規定，
    請求被上訴人返還借用物即系爭房屋。
三、證據：除援用原審提出者外，補提：臺灣臺北地方法院士林分院（現臺灣士林地
    方法院）八十二年度偵字第三三一九號訊問筆錄影本乙份為證。
乙、被上訴人方面：
一、聲明：
  (一)上訴駁回。
  (二)如受不利判決，請准供擔保宣告免為假執行。
二、陳述：除與原判決記載相同者外，補稱略以：
    上訴人交付占有、同意依約履行，均在自由意思狀態下所為，且由其訴訟代理人
    提出，被上訴人用以支付價金之支票亦均由上訴人兌領。而系爭土地增值稅，依
    契約約定，本應由出賣人即上訴人負擔，兩造間並無所謂暫借情形，上訴人復主
    張依民法四百七十條之規定收回借用物，顯無理由。
三、證據：除援用原審發回提出者外，補提：支票影本乙份、存證信函影本乙份為證
    。
丙、本院依職權調取臺灣士林地方法院八十二年度重訴字第一五四號、本院八十三年
    度重上字第三八五號、八十七年度重上更(一)字第一八四號、八十八年度上字第一
    三四五號、最高法院八十七年度台上字第二六五０號、八十九年度台上字第一二
    六六號民事卷全卷、八十三年度上易字第一九一四號刑事卷全卷。
    理      由
一、按訴之變更或追加，非經他造同意，不得為之，惟如請求之基礎事實同一者，則
    不在此限，此觀民事訴訟法第二百五十五條第一項第二款規定甚明。所謂請求之
    基礎事實同一，係指變更或追加之訴與原訴之主要爭點有其共同性，各請求利益
    之主張在社會生活上可認為同一或關連，而就原請求之訴訟及證據資料，於審理
    繼續進行在相當程度範圍內具有同一性或一體性，得期待於後請求之審理予以利
    用，俾先後兩請求在同一程序得加以解決，避免重複審理，進而為統一解決紛爭
    者，即屬之（最高法院九十年度台抗字第二號裁定參照）。查上訴人於起訴時，
    係主張被上訴人無權占有，為此依所有物返還請求權，請求被上訴人遷讓系爭房
    屋，嗣於本院審理時，並追加主張本於借用物返還請求權，請求判決如上訴聲明
    所示，核屬訴之追加，惟其請求利益之主張在社會生活上可認為同一或關連，可
    認其請求之基礎事實同一，依前開說明，尚毋庸經被上訴人同意，應予准許，合
    先敘明。
二、本件上訴人起訴主張：伊係坐落台北縣新莊市○○段七二五及七二六號土地（下
    稱七二五及七二六號土地，重測前為同市○○段小思子段一０三號）所有人。民
    國七十六年間伊任起造人，而於上開土地興建工業廠房，詎伊前夫即陳春德（與
    伊於八十年十二月間離婚）竟擅用個人名義，於七十六年四月三日、五月十二日
    與被上訴人丁○○就上開伊所興建，為伊所有之門牌號碼台北縣新莊市○○路二
    一、二三號，於同年四月七日與被上訴人乙○○、丙○○就同路二五號，於同年
    四月七日與被上訴人甲○○就同路二七號之房屋及坐落基地簽訂買賣契約（下稱
    系爭買賣契約）。是系爭買賣契約之締約人既為陳春德，縱伊為替陳春德善後，
    而將系爭房屋各交付被上訴人占有使用，惟占有之法律性質僅為事實狀態，並非
    權利本身，須與本權結合，才具權利性質，被上訴人自不得執其與陳春德間之債
    權契約，對伊為主張，其占有系爭房屋，顯屬無權占有，為此依民法第七百六十
    七條規定（嗣於本院審理時追加並依民法第四百七十條規定），請求被上訴人各
    自其占用之系爭房屋遷出交還予上訴人等語。
三、被上訴人則以：伊等係向上訴人夫妻購買系爭房屋，雖書面契約僅列名「陳春德
    」，惟上訴人既於前案（含臺灣高等法院八十七年度重上更(一)字第一八四號民事
    案件及臺灣高等法院八十三年度上易一九一四號刑事案件）中坦承知悉並同意由
    陳春德出面出售系爭房地，自應負授權人之責。況系爭房屋乃上訴人本於契約關
    係交付伊等占有使用，難認伊等有何無權占有之情事，兩造間亦無使用借貸關係
    可言等語，資為抗辯。
四、查上訴人主張伊為系爭房屋登記之所有人；陳春德各於上開時間以自己為出賣人
    ，將系爭房地出售予被上訴人，並簽訂書面契約等情，業據其提出土地登記簿謄
    本、建物所有權狀影本四份、使用執照影本乙份及系爭廠房及基地買賣契約書影
    本三份附卷可參（見原審卷(一)第七至五三頁），復為被上訴人所不爭執，堪信上
    訴人此部分主張為真正。上訴人復主張：伊既非系爭買賣契約之出賣人，縱伊為
    替陳春德善後，而將系爭房屋交付被上訴人占有使用，惟被上訴人尚不得執特定
    債權契約，行使對世物上請求權利，難謂為有權占有等語。然此為被上訴人所否
    認，並以前詞置辯，是本件所應審究者，核為被上訴人占有系爭房屋有無合法正
    當權源。
五、經查：
  (一)本件被上訴人前曾基於買賣契約，請求上訴人交付或移轉登記系爭房屋所有權予
    伊等，惟基於債之相對性或因不得本於契約關係請求第三人（即上訴人）交付或
    移轉登記，而遭敗訴判決乙節，業經本院依職權調閱本院八十七年度重上更(一)字
    第一八四號民事卷宗全卷閱明屬實。又被上訴人基於委任及代位關係，對上訴人
    為請求為系爭房屋所有權移轉登記，固經本院八十八年度上字第一三四五號判決
    駁回，惟經最高法院九十一年度台上字第一五六三號廢棄發回本院審理，亦有最
    高法院民事判決影本乙份附卷可稽（見本院卷第一二三至一二九頁）。然不問上
    訴人是否應負出賣人責任 (即不論陳春德之單獨簽約行為是否購成代理、表見代
    理或受委任處理上訴人之事務），系爭買賣契約既不因出賣第三人之物而無效，
    則出賣人陳春德除有移轉登記之義務外，並有依約交付系爭房屋予各買受人占有
    使用之義務，堪予認定。
  (二)上訴人於本院八十三年度上易字第一九一四號伊與陳春德被訴詐欺刑事案件偵審
    中迭稱伊知道被上訴人購買系爭房地之事，伊有同意陳春德賣房地，後來因被上
    訴人不負擔土地增值稅，故未辦理過戶云云（見上開刑案卷臺灣臺北地方法院士
    林分院八十二年度偵字第三三一九號偵查卷第十六頁、本院八十三年度上易字第
    一九一四號刑事卷第四十頁、四二頁反面），參以系爭房地購買價款均係由上訴
    人收取等情，乃上訴人於上開刑案審理時即自承甚明（見上開刑案一審卷即臺灣
    臺北地方法院士林分院八十二年度易字第二四二七號卷第十五頁），並有經上訴
    人背書兌領支票影本乙份在卷可佐（見本院卷第七五至七六頁），堪認陳春德就
    系爭房地所為之處分行為已得戊○之同意或承認，否則上訴人自無收取價金之可
    能。是上訴人主張於刑案中表明同意出賣，乃因其亦被訴詐欺，為免擴大事端，
    所為違反本意之陳述，縱認同意交屋，核係諉於情勢，同意在土地增值稅負擔爭
    議釐清前暫借被上訴人使用，尚非為陳春德履行契約義務，另價金支票及印章係
    由陳春德保管，故對系爭支票提示兌現乙節，上訴人並不清楚云云，顯不足採。
    是本件雖不能因此而謂上訴人已逕變為系爭買賣契約之訂約當事人，被上訴人固
    不得逕依買賣關係對之為履行之請求，但因上訴人所為之上開同意或承認之行為
    ，已足令其負有使陳春德履行出賣人義務之義務。而依民法第三百十一條規定：
    「債之清償，得由第三人為之。但當事人另有訂定或依債之性質不得由第三人清
    償者，不在此限。」，則上訴人既自願協助其前夫善後，而交付房屋予被上訴人
    占有使用，益徵其已有第三人為出賣人履行債務之意，亦難認兩造間就系爭房屋
    有使用借貸之合意可言，其主張被上訴人不得執債權契約為抗辯，縱同意交屋，
    亦係基於使用借貸之意為之云云，殊不足取。
六、綜上所述，被上訴人既基於系爭買賣契約關係受領上訴人之交付，而各占有使用
    系爭房屋，上訴人復係自願代出賣人履行房屋之交付義務，以供被上訴人占有使
    用，難謂被上訴人無合法正當占有之權源。從而，上訴人本於民法第七百六十七
    條、第四百七十條規定，請求被上訴人各自所占用之房屋遷出，將房屋交還，洵
    屬無據，不應准許，其假執行之聲請亦失所附麗，應併予駁回。原審為上訴人敗
    訴之判決，及駁回其假執行之聲請，於法並無不合。上訴意旨指摘原判決不當，
    求予廢棄改判，為無理由，應予駁回。
七、本件事實已臻明確，兩造其餘攻擊防禦陳述及立證方法，核與判決結果不生影響
    ，爰不一一予以論述，附此敘明。
據上論結，本件上訴為無理由，依民事訴訟法第四百四十九條第一項、第七十八條，
判決如主文。
中      華      民      國    九十二    年      三      月    二十五    日
                                民事第六庭
                                    審判長法  官  蔡    燉
                                          法  官  楊  絮  雲
                                          法  官  黃  莉  雲
右正本係照原本作成。
不得上訴。
中      華      民      國    九十二    年      三      月    二十六    日
                                          書記官  秦  仲  芳


司法院資訊處製作；財團法人民間司法改革基金會備份。
